臺灣高等法院臺中分院刑事判決　　　 100年度上易字第1056號
上　訴　人
即　被　告　蔡秀蘭
上列上訴人因詐欺案件，不服臺灣臺中地方法院100年度易字第
1104號中華民國100年7月7日第一審判決（起訴案號：臺灣臺中
地方法院檢察署100年度偵字第3827號），提起上訴，本院判決
如下：
    主  文
上訴駁回。
    事  實
一、蔡秀蘭前於民國九十六年五月十四日，因賭博案件，經臺灣
    臺中地方法院以九十六年度中簡字第一一四０號判處有期徒
    刑二月確定，甫於同年五月二十八日易科罰金執行完畢。詎
    其仍不知警惕，於一００年一月三十一日下午三時許，至位
    於臺中市○○區○○路五三三號家福股份有限公司臺中大墩
    分公司（下稱家樂福公司大墩店）購物時，見貨架上陳列有
    價值各為新臺幣（下同）一千零六十八元之九條龍牌麻將與
    一千三百八十八元之麒麟牌麻將等商品，為貪圖三百二十元
    之價差，竟基於意圖為自己不法利益之詐欺犯意，將上開二
    種品牌之麻將外包裝拆除後，再將麒麟牌麻將之麻將牌子與
    九條龍牌麻將之麻將牌子互換後，再持外包裝為九條龍牌麻
    將，其內實則裝有麒麟牌之麻將牌子之商品至收銀櫃臺結帳
    ，致家樂福公司大墩店收銀櫃臺人員因此陷於錯誤，誤信該
    商品確為九龍牌麻將，而以一千零六十八元計價，蔡秀蘭因
    之獲得三百二十元價差之不法利益。嗣因蔡秀蘭互換麻將牌
    子之舉止怪異，為該賣場安全課助理余士榕發覺，於蔡秀蘭
    結帳後，阻止蔡秀蘭離去，進而報警處理，當場扣得上開麻
    將一盒（業已發還家樂福公司）。
二、案經臺中市政府警察局第四分局報告臺灣臺中地方法院檢察
    署檢察官偵查後起訴。
    理  由
壹、證據能力方面：
    按被告以外之人（包括證人、鑑定人、告訴人、被害人及共
    同被告等）於審判外之陳述雖不符刑事訴訟法第一百五十九
    條之一至之四等四條之規定，而經當事人於審判程序同意作
    為證據，法院審酌該言詞陳述或書面陳述作成時之情況，認
    為適當者，亦得為證據；當事人、代理人或辯護人於法院調
    查證據時，知有刑事訴訟法第一百五十九條第一項不得為證
    據之情形，而未於言詞辯論終結前聲明異議者，視為有前項
    之同意，同法第一百五十九條之五定有明文。立法意旨在於
    傳聞證據未經當事人之反對詰問予以核實，原則上先予排除
    。惟若當事人已放棄反對詰問權，於審判程序中表明同意該
    等傳聞證據可作為證據；或於言詞辯論終結前未聲明異議，
    基於尊重當事人對傳聞證據之處分權，及證據資料愈豐富，
    愈有助於真實發見之理念，且強化言詞辯論主義，使訴訟程
    序得以順暢進行，上開傳聞證據亦均具有證據能力。查本件
    以下引用之被告以外之人於審判外之言詞或書面陳述，檢察
    官及被告於本院審理時，並未就有何於刑事訴訟法第一百五
    十九條第一項不得為證據之情形於本院言詞辯論終結前聲明
    異議，且有關上開證據資料亦經本院於審理期日逐一提示、
    朗讀，並告以要旨，本院復審酌相關證人證述筆錄製成、文
    書卷證資料取得，並無證據顯示有何違背程序規定情事，依
    據上述之說明，均應具有證據能力。
貳、實體方面：
一、訊據被告蔡秀蘭固坦承於一００年一月三十一日下午三時許
    前往家樂福公司大墩店購物，並於結帳時將外包裝為九條龍
    牌麻將，其內則裝有麒麟牌之麻將牌子之商品拿至收銀櫃臺
    結帳乙情，惟矢口否認其有何詐欺之意圖，辯稱：伊並非故
    意掉換包裝，因以前買過有瑕疵的麻將，所以就將麻將打開
    檢查有無缺少或瑕疵，伊要買字體較大的麻將，買了之後就
    到地下室買年貨約一小時，結帳時，賣場人員問伊為何把麻
    將外裝盒打開，伊當時說要檢查品質，他們就說好像價錢不
    對，伊就拿發票及五百元要給他補差額，又伊在賣場檢查麻
    將的時間很久，那時為何賣場人員不來看，而且賣場有監視
    器，伊曾要求賣場拿出來看，但他們說沒有云云。經查：
（一）上揭事實，業據證人即家樂福公司安全課助理余士榕迭於
      警詢、偵查及原審審理時均證稱：一００年一月三十一日
      下午三時許，在伊所任職之家樂福公司大墩店一樓賣場年
      貨區內之麻將區，發現看到被告將一盒標價為一千三百八
      十八元之麒麟牌麻將及一盒標價為一千零六十八元之九條
      龍牌麻將之外包裝膠膜均拆除，伊不記得她是先拆哪盒，
      但有看到她將二盒都拆開後，將其中一盒內麻將牌搬空後
      ，再將另一盒內麻將牌放進去，即將二盒麻將盒內之麻將
      牌各一百四十四張互換後，把外盒標價一千零六十八元之
      九條龍牌麻將內裝價值一千三百八十八元之麒麟牌麻將放
      入購物車內，之後去地下室賣場拿取其他欲購買之商品後
      ，前往地下室之結帳櫃臺結帳，被告結完帳後走出櫃臺時
      ，伊向前去向被告確認其所結帳完之上開麻將商品確實為
      內裝有價值一千三百八十八元之麒麟牌麻將牌張，且外盒
      標價一千零六十八元之九條龍麻將一盒，隨後就通知警方
      到場處理，伊當時有詢問她，被告有向我們承認有拆開包
      裝更換之行為，但表示非故意更換，是因為嫌九條龍麻將
      牌張的字太小，所以與麒麟牌麻將牌張更換；伊公司賣場
      都有在商品前面放一個透明之價格牌，麻將商品亦同，如
      警詢卷之現場照片，現場也有提供展示品給顧客看，且麻
      將商品都有用膠膜密封起來，如果顧客對價格不清楚，也
      可以去詢問服務人員或以現場擺設之查價機查詢，伊抓到
      客人偷竊或換物，公司也不會有獎金等語（見警詢卷第六
      頁、偵查卷第十五至十六頁、原審卷第三八反面至四十頁
      ）；而證人即家樂福公司安全課警衛長陳惠美並於原審審
      理時證稱：本案是證人余士榕處理的，平常伊都在賣場巡
      視，是他call伊去麻將賣場把被告打開換過來的麻將商品
      帶到辦公室去，伊回辦公室後，有用call機跟賣場部門查
      價，查價後伊有跟被告說這兩盒麻將是不同的價錢，被告
      有說要補差價，被告有拿錢出來，但伊忘記拿多少錢和當
      時被告如何說，但被告當時沒有說是誤會或弄錯，被告當
      時有承認他有換牌，伊忘記被告是想要把小的牌換成大的
      牌，還是把大的牌換成小的牌，被告當時有說一個理由，
      伊公司不會因為客人調包商品造成公司損失而扣安全課人
      員之薪水等語（見原審卷第五九至六十頁）；另證人即家
      樂福公司安全課警衛長馮玉婷亦於原審審理時證稱：伊當
      時原與處長在家樂福賣場二樓處理課內事務，看到警察前
      來才知道有本案，伊後來帶同警方到安全課辦公室，伊當
      時在辦公室門口有聽到被告說她只是覺得原來的牌張字體
      比較小，她要換成大的，她不知道是不一樣的商品等語（
      見原審卷第六十反面至六十一頁）。審諸前開證人之證述
      ，證人余士榕就被告如何更換麻將盒內裝及查獲情形等相
      關細節，先後證述均為一致，且上開證人余士榕、陳惠美
      及馮玉婷均證稱本案查獲後，在家樂福公司大墩店安全課
      辦公室內被告並未否認曾互換麻將牌張乙情。又證人余士
      榕、陳惠美及馮玉婷均為該家樂福公司賣場之員工，均係
      因為維護賣場客人及商品安全而查悉被告之犯行，與被告
      素不相識，復無仇怨，衡情其等當無自陷偽證罪而構詞誣
      賴被告之理。再觀諸卷附之現場照片可知，當場扣得被告
      所結帳之外包裝為九條龍麻將之麻將一盒，其內確係裝置
      麒麟牌麻將牌子，而麻將賣場上亦確有外包裝為麒麟牌麻
      將且內裝置九條龍麻將牌子之麻將一盒，此有現場照片四
      張（見警詢卷第十八至十九）在卷可證，是被告當天確在
      該處徒手拆卸麒麟牌麻將及九條龍牌麻將之外包裝塑膠封
      套，並將上開二麻將品牌之內容物互換無訛，足徵上開證
      人之證述情節核與事實相符。另上開麒麟牌麻將一盒之價
      格高於九條龍牌麻將一盒之售價，且於該麻將賣場有擺設
      展示品及價格牌供客人參考，此觀卷附案發當天所拍攝之
      現場照片四張甚明（見警詢卷第二十至二一頁），復據證
      人余士榕、馮玉婷於原審審理時結證明確。此外，家樂福
      公司對於顧客不滿意商品亦有三十天內退換貨之服務，並
      經證人余士榕於原審審理時結證明確，並有該公司三十天
      購物滿意保證相關資料一份在卷足稽（見原審卷第二一頁
      ），是被告實無在已有上開麻將牌盒裝及內容物展示樣品
      供其參考，且如有不滿意尚可退換貨品之情況下，再行將
      上開九條龍牌麻將及麒麟牌麻將之外包裝拆開，確認商品
      是否為其所喜愛之款式、品質之必要，被告所辯顯與常情
      有悖。
（二）再觀諸原審卷附之上開麒麟牌麻將及九條龍牌麻將之麻將
      牌子現場照片可知，上開二種不同品牌之麻將牌子品牌不
      同、花色不同，均有完整封裝，而本案之麻將商品並非種
      類之物，每一個麻將牌子無法拆賣，顧客本不得將之拆封
      後，再從中選擇所要的內容物，且賣場就二種麻將商品之
      價格標示既未有不明或無法辨識之處，縱有價格不清楚情
      形亦得詢問現場服務人員或以現場所擺設之查價機查詢，
      如前所述，又如顧客就所購買之商品如有不滿意，該賣場
      亦有提供退換貨之服務，衡情被告仍得於結帳後當場檢查
      更換，應無在賣場內拆封更換之理，然被告攜至上開賣場
      收銀台結帳之麻將，卻係產生外盒與內裝物互換之情形，
      此情與前述常人至賣場購物之經驗法則不符。況原審審理
      時當庭勘驗證人余士榕所攜至法庭之案發當時麻將賣場所
      販售之麒麟牌及九條龍牌麻將各一盒後，勘驗結果為：(1)
      麒麟牌麻將外包有塑膠包膜，是一體成型（如照片一）。
      九條龍牌麻將外包有塑膠袋包封，封口有塑膠帶黏貼，左
      下角貼有橢圓形的紅色標籤，上記載「請勿任意拆封，拆
      封視同購買」（如照片二）。(2)麒麟牌麻將外包拆封之後
      ，盒子的四個角均有紙製的護角各一個、並有軟性的塑膠
      帶包圍、固定（如照片三、四）。(3)開封後麒麟牌麻將如
      照片所示。其內為三十六顆麻將牌為一組，共有四組，各
      組均有塑膠膜包覆完整，並各盛裝在紅色塑膠盤內。盒內
      放置麻將牌的情形，是左右各疊放二組，其中置有一紙盒
      如照片所示，紙盒內如照片所示（如照片五、六、七、八
      、九）。(4)九條龍牌麻將外包拆封之後，外包情形是紅色
      塑膠盒裝如照片所示（如照片十）。(5)開封後九條龍牌麻
      將如照片所示。其內為三十六顆麻將牌為一組，共有四組
      ，各組均有塑膠膜包覆完整，並各盛裝在紅色塑膠盤內。
      盒內放置麻將牌的情形，是左右各疊放二組，其中置有塑
      膠盤如照片所示，塑膠盤內裝物如照片所示（如照片十一
      、十二）。(6)經比對，九條龍牌麻將與麒麟牌麻將之大小
      ，其盛裝之塑膠盤，九條龍牌麻將塑膠盤長度二十五公分
      、寬度為十四點五公分，麒麟牌麻將塑膠盤長度為二十四
      公分、寬度為十四公分（如照片十三）。麒麟牌麻將之麻
      將牌子、九條龍牌麻將之麻將牌子背面均為綠色（如照片
      十四）。(7)將九條龍牌麻將之麻將牌子置入麒麟牌麻將盒
      子如照片所示（如照片十五）。將麒麟牌麻將之麻將牌子
      置入於九條龍牌麻將盒子之情形如照片所示，（如照片十
      六）。又九條龍牌麻將之麻將牌子較大，無法順利置入麒
      麟牌麻將盒內，需要用力擠壓始能將九條龍牌麻將之麻將
      牌子置入麒麟牌麻將盒子內，會使麒麟牌麻將紙盒擠壓、
      突出，其情形如照片所示（如照片十七），此有原審勘驗
      筆錄及當庭拍攝照片十七張在卷可憑（見原審卷第六二、
      六七至七五頁）。足證上開九條龍、麒麟牌二種品牌之麻
      將牌的大小確有差異，因九條龍牌麻將之麻將牌子較大，
      經原審當庭勘驗無法順利置入麒麟牌麻將盒內，需要用力
      擠壓始能將九條龍牌麻將之麻將牌子置入麒麟牌麻將盒子
      內，此舉會使麒麟牌麻將紙盒擠壓、突出。是被告於將各
      該拆封後之將麻將牌子歸位時，即應知有錯置品牌之情形
      ，惟其仍將麒麟牌麻將牌子裝於九條龍之麻將盒中。況由
      證人余士榕上開證述可知，被告係將一盒麻將騰空後，再
      將另一盒的內裝置入騰空的盒子中，顯與一般檢查商品品
      質後，將該商品放回原有盒中之常理不符，益徵被告確有
      詐欺之犯行甚明。
（三）此外，復有臺中市政府警察局第四分局搜索扣押筆錄及扣
      押物品目錄表、贓物認領保管單、家樂福公司大墩店一樓
      疏散圖各一份、被告案發當時結帳後之家樂福發票三紙（
      見警詢卷第十一至十七、二二頁）、家樂福三十天購物滿
      意保證相關規定、被告之消費紀錄、現場照片（原審卷第
      二一至三十頁）等在卷可資佐證。綜上所述，被告辯稱其
      非故意掉換包裝云云，顯係卸責之詞，殊無可採。本案事
      證明確，被告犯行應堪認定。至被告指稱賣場均設有監視
      器，何以本案卻無現場監視錄影畫面云云，惟該案發現場
      並無設置監視器，此經證人余士榕於警詢時（見警詢卷第
      七頁）、證人馮玉婷於原審審理時（見原審卷第六一頁）
      均證述甚明，且上開證人並明確陳稱因賣場甚大，監視器
      不及之處，伊等均會特別注意等語，是以本案縱無現場監
      視錄影畫面，亦不影響本院之認定，附此敘明。
二、按刑法第三百三十九條第一、二項分別規定詐欺取財罪及詐
    欺得利罪，前者之行為客體係指財物，後者則指取得債權、
    免除債務、延期履行債務或提供勞務等財物以外之財產上不
    法利益（最高法院八十六年臺上第三五三四號判決意旨參照
    ）。查被告將價格較高的麒麟牌麻將牌子以更換外包裝為九
    條龍牌麻將之方式，再持往家樂福公司大墩店收銀臺，向該
    公司收銀人員施用詐術，使該收銀人員陷於錯誤，以為係價
    格較低即一千零六十八元之九條龍牌麻將外包裝之條碼價格
    加以結帳，則被告施用詐術主觀上所欲騙取者，為兩者間之
    價差，且因被告尚有付款買貨行為，是客觀上被告施用詐術
    結果所獲取者，亦為兩者價差之不法利益，非財物本身，故
    核被告所為係犯刑法第三百三十九條第二項詐欺得利罪。公
    訴人雖認被告前揭所為，係涉犯刑法第三百三十九條第三項
    、第一項之詐欺取財未遂罪嫌，惟被告前揭所為，應係犯詐
    欺得利罪，已如前述，且被告業已因將內裝麒麟牌麻將之麻
    將牌子、外盒為九條龍牌麻盒將攜至收銀台結帳，並因完成
    結帳手續，進而取得購物之發票及上開物品後，證人余士榕
    隨即前來阻止被告離去等情，業經證人即家樂福公司大墩店
    收銀臺人員楊東錡於原審審理時證述明確（見原審卷第五八
    頁），復有被告本次購物之發票三紙在卷可證，是被告業已
    因渠之結帳行為而取得上開物品之管領支配權限，渠之行為
    核屬既遂，是起訴意旨容有未洽，惟詐欺取財罪與詐欺得利
    罪之法定刑既屬相同，且基本社會事實同一，對被告並無較
    不利或難以防禦之情形，爰變更起訴法條，又既遂、未遂為
    犯罪之樣態，不涉及罪名之變更，檢察官以同一罪名之既遂
    罪起訴，法院審理結果，若認應成立同一罪名之未遂罪者，
    自毋庸變更起訴法條（最高法院九十六年臺上字第五三六五
    號判決意旨參照）。又被告前於九十六年五月十四日，因賭
    博案件，經臺灣臺中地方法院以九十六年度中簡字第一一四
    ０號判處有期徒刑二月確定，甫於同年五月二十八日易科罰
    金執行完畢，有臺灣高等法院被告前案紀錄表在卷可稽，其
    於有期徒刑執行完畢後五年內，故意再犯本案有期徒刑以上
    之罪，為累犯，應依法加重其刑。
三、原審審理後，認本案事證明確，變更原起訴條，適用刑法第
    三百三十九條第二項、第四十七條第一項、第四十一條第一
    項前段，刑法施行法第一條之一第一項、第二項前段等規定
    ，並審酌被告有如犯罪事實欄所載之前案紀錄，因一時貪圖
    小利，造成他人財產損失，且犯後猶飾詞狡辯，惟被害人所
    受損失尚輕，並考量被告為五專畢業之智識程度、勉持之家
    庭經濟狀況【見警詢卷附被告調查筆錄（第一次）之受詢問
    人欄內容所載】等一切情狀，量處被告拘役三十日，並諭知
    易科罰金之折算標準，核其認事用法，並無不當，量刑亦稱
    允洽。被告猶執前詞，否認犯行而提起本件上訴，為無理由
    ，應予駁回。
據上論結，應依刑事訴訟法第三百六十八條，判決如主文。
本案經檢察官陳惠珠到庭執行職務。
中    華    民    國   100    年    10    月    5     日
            刑事第七庭    審判長法  官  林  榮  龍
                                法  官  黃  仁  松
                                法  官  王  義  閔
上列正本證明與原本無異。
不得上訴。
                                書記官  王  麗  珍
中    華    民    國   100    年    10    月    5     日